【裁判字號】    92,交上訴,211
【裁判日期】    921125
【裁判案由】    公共危險等
【裁判全文】
臺灣高等法院刑事判決                          九十二年度交上訴字第二一一號
    上  訴  人  甲○○
    即  被  告
    選任辯護人  郭睦萱  律師
右上訴人因公共危險等案件，不服臺灣板橋地方法院九十一年度交訴字第六九號，中
華民國九十二年七月三十一日第一審判決（起訴案號：臺灣板橋地方法院檢察署九十
一年度偵字第七八二五號），提起上訴，本院判決如左：
    主  文
上訴駁回。
    事  實
一、甲○○於民國（下同）九十年七月（起訴書誤載為六月）八日下午三時許，駕駛
    車號Ｙ三－二二一二號自小客車，搭載友人乙○○，沿臺北市忠孝橋由臺北市往
    臺北縣三重市方向行駛，甫下橋途經臺北縣三重市○○○路與重安街交岔口處，
    應注意於繪有網狀線之路口，不得臨時停車；汽車行駛至交岔路口，其行進、轉
    彎，應遵守燈光號誌之指示；且駕駛車輛時，駕駛人應注意車前狀況，並隨時採
    取必要之安全措施，而依當時天候為晴、日間自然光線、車道舖裝柏油、路面乾
    燥、無障礙物、無缺陷、視距良好，甲○○係領有合格駕駛執照，具有駕駛車輛
    之知識及技能，並無不能注意之情事，竟疏於注意，於前揭繪有網狀線上之臺北
    縣三重市○○○路與重安街交岔口之路口停等直行車通過，欲左轉中正南路時，
    未注意前方號誌已轉換為紅燈及車前狀況，貿然進行左轉動作，致其所駕駛之前
    開自小客車車頭與自臺北縣三重市○○○路綠燈左轉往臺北市方向上忠孝橋之由
    丁○○騎乘之車號ＬＬＡ－八○一號重型機車左後側擦撞，造成丁○○人車倒地
    ，丁○○因此受有左肩擦傷挫傷、左肘擦傷挫傷、左膝挫傷、右手掌挫傷、右拇
    指擦傷、右臀背部挫傷扭傷、左小腿挫傷之傷勢。甲○○肇事後，對受傷倒地丁○○未加聞問，未即採取救護或其他必要措施，並向警察機關報告，僅由乘客乙○○下車稍事察看即回車上，甲○○竟另基於肇事逃逸之犯意，旋即駕車逃逸，
    惟經在場之丁○○之友人石明正記下甲○○之車號，告知丁○○，而報警究辦。
二、案經丁○○訴由臺北縣政府警察局三重分局報請臺灣板橋地方法院檢察署檢察官
    偵查起訴。
    理  由
一、訊據被告甲○○坦認其駕駛上開自小客車行經肇事地點時有擦撞，惟否認有過失
    行為及沒有肇事逃逸，辯稱渠自忠孝橋下橋欲左轉中正南路，因禮讓直行車，只
    得暫停於路口網狀區○○○道路設計不當，非渠之過失；是告訴人丁○○違規闖
    越紅燈，且未依規定二段左轉，當被告綠燈起步時，竟自後方竄出擦撞渠所駕駛
    之自小客車車前保檢桿後，再與其左側之三菱黑色車輛擦撞受傷，因此，渠並無
    過失可言，渠未曾看見或聽聞證人石明正招手停車，渠非肇事者；且證人乙○○
    亦稱當時確有另一臺三菱黑色車輛與告訴人丁○○所騎乘之機車擦撞云云。然惟
    查前揭事實業據告訴人指訴綦詳，告訴人丁○○於警訊時指訴：「我當時與另一
    位友人騎乘機車行經中正南路欲通過重安街口左轉上忠孝橋，當我正進行左轉時
    ，突然在路口等待左轉至中正南路之自小客Ｙ三－二二一二就起步，從我機車後
    方撞上，而我便滑倒在路上，．．．」、「我是直行兼左轉為綠燈，重安街雙向
    紅燈。道路車流量順。路面情形良好，天氣及視野均良好」、「我所騎乘之重機
    車左側車殼及車首、右側車殼毀損。而我的左上臂、左手關節、左腳膝蓋均有擦
    傷」（詳參偵查卷第十頁、第十一頁）；於檢察官偵查時稱：「當天我從三重市
    ○○○路要左轉上忠孝橋，我綠燈，對方從忠孝橋下來，要左轉中正南路，他在
    網狀區撞上我機車的左後方，我機車倒地，我同學把我扶到路邊，對方駕駛是一
    名女子．．．」（詳參偵查卷三十一頁）；於原審稱；「當時我的車向是要從三
    重市○○○○路要左轉上忠孝橋，要往臺北方向行駛，我當時是我一個人騎著一
    台機車，我看到綠燈要左轉的時候，被告從忠孝橋下來要左轉往中正南路方向行
    駛，被告當時車停在網狀線上待轉，被告的車頭撞到我機車的左後方，當時因為
    事情突然發生所以我根本就沒有閃避的動作，當時發生車禍的時候旁邊沒有三菱
    黑色的自用小客車，被告撞到我之後我就跌倒受傷，當時我頭部有擦撞到，我的
    安全帽有擦撞到的痕跡，當時石明正在我的右後方，當時路上有其他的車輛在行
    駛，但是沒有到達塞車的程度，．．．」（詳參原審卷第二十三頁），而證人石
    明正亦證述明確，其於警訊時亦證稱：「當時我們是直行兼左轉方向綠燈，我騎
    在丁○○的右後方，當我們行經路口時，一部等待左轉至中正南路的銀色豐田轎
    車突然起步，從左後方撞到丁○○所騎乘之機車，而丁○○就連人帶車摔倒在路
    上」（詳參偵查卷第十二頁）；於檢察官偵查時稱：「．．．我的車在他的車子
    的右後方」（詳參偵查卷第三十二頁）；「當時我是騎機車在告訴人的右後方，
    當時我是在等燈號變換左轉為綠燈，我們要上忠孝橋往台北方向，變燈之後告訴
    人就左轉，被告的車子就撞上告訴人，當時被告的車頭撞到告訴人的機車左側，
    告訴人的機車就往中正南路安全島的方向滑過去，當時告訴人的車子在滑行的時
    候沒有撞到其他的東西，我就趕快下車把告訴人扶到中正南路路邊，．．．」（
    詳參原審卷第二十四頁）。目擊證人石明正之證述，與告訴人丁○○前揭之指訴
    相合，復有證人乙○○於原審亦證稱：「．．．當時這位摩托車騎士是一個人騎
    機車，後面有一個他的朋友也是騎壹臺機車，他的朋友在車禍發生之後他就馬上
    過來．．．」（詳參原審卷第三十七頁），足見證人石明正有在現場，其所述並
    無何不實之事證，所述尚非不可採信，被告認證人石明正說謊，無證據能力，自
    無可採，再被告於警訊時供承：「我當時開車方向是從臺北走忠孝橋，往三重方
    向，下橋之後在中正南路、重安街口準備左轉至中正南路返回樹林。．．．」、
    「我是由臺北市行經忠孝橋下橋處左轉中正南路往樹林方向行駛」（詳參偵查卷
    第六頁、第八頁）；於於原審稱：「九十年七月八日下午，我下忠孝橋的時候我
    是第一部車，．．．我是綠燈的時候左轉，因為我是轉彎車所以我讓直行車先行
    ，所以我才會停在網狀線讓直行車先行．．．」；「當時我是剛起步時，告訴人
    的機車就擦撞到我的車子，我原本在橋上有停等紅綠燈，我一下橋就直接開到網
    狀區停等」、「我當時發生碰撞時我的車輛應該比較靠近重安街，我剛起步的時
    候當時重安街是黃燈，中正南路是紅燈，我在網狀區起步的時候，重安街的黃燈
    已經亮了一陣子」（詳參原審卷第五十五頁、第七十九頁）。足認被告於上揭時
    地駕駛自小客車於路口網狀區停等直行車後，剛起步時，與告訴人丁○○騎乘之
    機車發生碰撞，復有診斷書、道路交通事故調查報告表、相片等在卷可憑，按網
    狀線，用以告示車輛駕駛人禁止在設置本標線之範圍內臨時停車，防止交通阻塞
    。視需要劃設於接近鐵路平交道或因常受交通管制或其他原因需限制不得臨時停
    車之地點，道路交通標誌標線號誌設置規則第一百七十三條第一項定有明文，又
    汽車臨時停車時，在設有禁止臨時停車標誌、標線處所不得臨時停車，另按汽車
    行駛時，駕駛人應注意車前狀況及兩車併行之間隔，並隨時採取必要之安全措施
    ，又汽車行駛至交岔路口，其行進、轉彎，應遵守燈光號誌之指示，道路交通安
    全規則第一百十一條第一項第三款、第九十四條第三項、第一百零二條第一項第
    一款分別定有明文，被告身為汽車駕駛人，領有合格之駕駛執照，有駕駛執照影
    本附卷可佐，被告駕車行經前揭之路口，自應注意上開法令之規定，負起注意之
    義務並遵守之，以避免危險之發生，而當時天候為晴、日間自然光線、車道舖裝
    柏油、路面乾燥、無障礙物、無缺陷、視距良好，業據告訴人丁○○陳述明確，
    復有道路交通事故調查報告表（按本件車禍係發生於九十年七月八日，業據告訴
    人丁○○於警訊時陳明─偵查卷第十頁，該頁之訊問時間載為九十年六月八日，
    顯屬九十年七月八日之誤載，且告訴人丁○○驗傷診斷書亦載為九十年七月八日
    ，被告亦認發生車禍那天係九十年七月八日，足見警員對被告及證人石明正等之
    詢問及道路交通事故調查報告表、本件相關之鑑定，就時間均誤載為九十年六月
    八日，該指本件車禍發生之時間均係指九十年七月八日）一件在卷可稽，是依上
    述情狀以觀，並無任何足令被告有不能注意之情事（被告尚難以其所述之肇事路
    段設計不良脫卸其應盡之注意義務），而前開肇事交岔路口劃有不得臨時停車之
    網狀線，有相片及道路交通事故調查報告表在卷可稽，被告亦自承停車於網狀線
    上，被告駕車至該路口欲行左轉，竟疏未注意前開規定，於不得臨時停車之網狀
    線上停車，自有過失，被告雖稱其因有直行車通行，而其讓直行車先行，方停於
    網狀線上，惟轉彎車應讓直行車先行，本即應該遵守，且為交通法令所明定，而
    在設有網狀線之處，禁止臨時停車，前揭法令亦有明文規定，是在設有網狀線之
    處，如估計無法通過該網狀線，即不得駛上設有網狀線之處，是被告所述其讓直
    行車先行，無法為被告有利之認定，又臺北縣三重市○○○路與重安街口於離峰
    時間（即上午七時至九時，下午五時至七時為尖峰時段，其餘為離峰時段）路口
    時相為：中正南路西向東直行、左轉綠燈四十秒、黃燈二秒、紅燈三秒；轉為中
    正南路對開綠燈三十秒、黃燈二秒、紅燈三秒；再轉為重安對開綠燈四十秒、黃
    燈二秒、紅燈三秒，此有臺北縣政府九十一年十月七日北府交工字第○九一○五
    八二六七○號函一件在卷可稽。且依據相片所示之雙方車損之及前揭被告、告訴
    人及證人之所述，雙方於路口確有接觸，參照告訴人丁○○之傷勢，其所受之撞
    擊係來自其左後方，此亦可證明其係於左轉過程中遭到的撞擊。而依上揭臺北縣
    政府所提供之臺北縣三重市○○○路與重安街之離峰時相表，案發時間為下午三
    時，正為離峰時段；而被告供稱：渠當時在網狀區待轉，左向中正南路方向是紅
    燈；「我是綠燈的時候左轉，因為我是轉彎車，所以我讓直行車先行，所以我才
    會停在網狀線讓直行車先行」等語，可見被告所駕車輛自忠孝橋甫下橋於狀區待
    轉時，重安街之號誌為綠燈而中正南路之號誌為紅燈；復參照被告所稱：「我在
    網狀區起步的時候，重安街的黃燈已經亮了一陣子」（見原審卷第七十九頁）。
    依照上揭時相，黃燈過後號誌即轉為紅燈，顯見被告起步時，重安街方向號誌已
    由綠燈轉換為紅燈，此時中正南路西向東號誌則轉為直行與左轉綠燈，東往西方
    向仍維持紅燈以保護東往北之左轉車流，此與告訴人丁○○及證人石明正上揭所
    述相符，且中正南路西向東號誌是直行兼左轉方向綠燈，亦有偵查卷第二十頁上
    第一張相片可證，被告以偵查卷第二十頁之相片上有機車待轉區，認告訴人未在
    該機車待轉區停等為違規左轉等，按在號誌顯示允許直行時先行駛至右前方路口
    之左轉待轉區等待左轉，俟該方向號誌顯示允許直行後，再行續駛，以兩段方式
    完成左轉。本標誌設於實施機慢車兩段左轉路口附近顯明之處，並配合劃設機慢
    車左轉待轉區標線。又左彎待轉區線，用以指示左彎車輛可在直行時相時段進入
    待轉區，等候左轉，左轉時相終止時，禁止在待轉區○○○○道路交通標誌標線
    號誌設置規則第六十五條第一項、第一百八十四條第一項分別定有明文，查從偵
    查卷第二十頁之相片觀之，被告所指之機車左轉待轉區，係設於中正南路口，屬
    重安街之右前方路口，為重安街之機車左轉待轉區，並非中正南路之機車左轉待
    轉區，此從其上相片所示中正南路錄燈時係直行兼可左轉亦可知，是被告認告訴
    人違規左轉，自無可採，堪認本件車禍肇事原因係被告駕駛自用小客車紅燈左轉
    ，車頭保險桿撞擊左轉告訴人丁○○所騎乘之機車左側後方而肇事。此亦有中央
    警察大學鑑定書九十二年六月十六日校科字第九一○五五四九號鑑定書、臺灣省
    臺北縣區車輛行車事故鑑定委員九十一年三月十四日北鑑字第九一○○八五號鑑
    定函文、臺灣省車輛行車事故覆議鑑定委員會九十一年十一月十三日府覆議字第
    九一二二五五號函文各一件附卷可考，按法院或檢察官得囑託醫院、學校或其他
    相當之機關為鑑定，或審查他人之鑑定，為刑事訴訟法第二百零八條第一項所明
    定，而囑託機關鑑定，並無必須命實際為鑑定之人為具結之明文，此觀同法第二
    百零八條第一項，已將該法第二百零二條之規定排除，未在準用之列，不難明瞭
    ，又省（市）政府，為處理省道、縣道、鄉道○○○○路及市區道路之車輛行車
    事故，得在各地設立車輛行車事故鑑定委員會及覆議委員會，辦理車輛行車事故
    鑑定及覆議事項。其委員由省（市）政府遴聘各相關之專家、學者擔任之。前二
    項鑑定委員會與覆議委員會之組織規程，由交通部及省（市）政府分別訂之。第
    一項及第二項之車輛行車事故鑑定及覆議辦法，由交通部會同內政部、法務部定
    之，公路法第六十七條第二項至第四項亦定有明文，另道路交通事故得由當事人
    申請，或由處理機關移請，或由司（軍）法機關囑託當地車輛行車事故鑑定委員
    會鑑定，道路交通事故處理辦法第十七條第一項亦定有明文，再省（市）政府各
    區行車事故鑑定委員會暨國道行車事故鑑定委員會辦理行車事故鑑定業務；省（
    市）政府行車事故鑑定覆議委員會暨國道行車事故鑑定覆議委員會辦理行車事故
    鑑定覆議業務依本辦法辦理，車輛行車事故鑑定及覆議作業辦法第二條亦定有明
    文，又內政部設中央警察大學，中央警察大學隸屬內政部，內政部組織法第八條
    、中央警察大學組織條例第二條亦定有明文，且依刑事訴訟法第二零六條第一項
    之規定，鑑定結果，得以書面報告，此為刑事訴訟法第一百五十九條第一項之「
    除法律有規定者外」之情形，被告認上開鑑定報告等均無證據能力，自無可採，
    被告未注意前方號誌已轉換為紅燈及車前狀況，貿然進行左轉動作，致其所駕駛
    之前開自小客車車頭與自臺北縣三重市○○○路綠燈左轉往臺北市方向上忠孝橋
    之由丁○○騎乘之車號ＬＬＡ－八○一號重型機車左後側擦撞，造成丁○○人車
    倒地，丁○○因此而受傷，被告就本件事故之發生有過失甚為明確，再被害人丁○○因本件車禍受有前開傷害，被害人丁○○所受傷害與被告之上開過失行為間
    有相當因果關係，又被告及證人乙○○、丙○○、郭俊成等雖均稱告訴人丁○○
    所騎乘之機車係與被告左側之三菱黑色車輛擦撞而受傷，惟被告與證人乙○○、
    丙○○、郭俊成所述並無具體事證足資證明渠等所述與事實相符，亦無現場有三
    菱黑色車輛發生車禍之事證，且至現場處理之警察蔡煜證稱：「．．．被告他們
    有說當時還有另一部三菱的車子，但是我並沒有在現場發現相關的事證可以證明
    有這部車子，我去現場查訪，附近的檳榔攤也都是在事發之後才來的，沒有目擊
    到事發的狀況，所以沒有發現這車子」（詳參原審卷第四十六頁），是被告及證
    人乙○○、丙○○、郭俊成此部分之所述已無可採，且從偵查卷第十九頁之相片
    所示，告訴人所駕駛之機車左側腳踏板後端曾遭撞擊而破裂，左手煞車拉柄因機
    車倒地時撞擊地面而扭曲變形，左後視鏡前緣亦有明顯擦痕，而被告亦承認當時
    確有與告訴人擦撞，則由告訴人所駕駛之機車左側腳踏板後端曾遭撞擊而破裂之
    情形觀之，告訴人之機車自會往右前方彈出，不可能如被告及證人乙○○、丙○○、郭俊成所述之告訴人所駕駛之機車與被告擦撞後，與被告左側併行之三菱黑
    色車輛擦撞而受傷，又告訴人之機車前方車頭，從偵查卷第二十一頁所附之照片
    所示，亦無撞擊之痕跡，是證人乙○○、丙○○、郭俊成三人所述之此部分，無
    從為被告有利之認定，況被告未注意於不得臨時停車之網狀線上停車，致生本件
    之車禍，其自有過失，縱有被告所述告訴人與其擦撞後，再與三菱黑色車輛擦撞
    而受傷，被告仍須負過失之責，並非有其所述之情形即不用負責，再就被告肇事
    逃逸部分，告訴人丁○○於警訊時指稱：「．．．而對方並無下車查看及報案，
    便逕自開車離去，而我友人便馬上記下對方車號，並報警處理」（詳參偵查卷第
    十頁反面）；於原審陳稱：「現場圖的部分沒有問題，照片也沒有問題，偵查卷
    第十九頁上方第一張照片中所示車子的左方，車殼破裂的地點就是車禍撞擊點。
    我受傷倒地之後石明正先過來扶我起來，後來被告車上有一名男子下車看我一下
    又回到車上，我當時意識不太清楚，當時沒有給我電話，石明正有看到那名男子
    上車，石明正有喊他們但是他們就直接就把車開走」（詳參原審卷第二十四頁）
    ，證人石明正於警訊時證稱：「（對方肇事後是否有立即處理？）沒有，對方只
    是下車看看，也沒有處理，就開車走了」（詳參偵查卷第十二頁）；於原審證稱
    ：「．．．當時被告沒有下來看，車上有另外一名男子下車看，他有靠過來講了
    幾句話，我沒有注意到他講話得內容，他只是來看他的傷勢，他一直沒有跟我對
    話，看完之後就準備上車，他上車的時候我有招手希望他們把車開到路邊，我不
    知道他們有沒有看到，我當時是從外側車道往內側車道走向他們招手，從他們行
    車的方向應該有看到我向他們招手，而且我有叫他們，但是他們還是直接把車開
    走，他們當時都沒有留下電話，後來被告他們離開之後我就把機車移到路邊，當
    時警察還沒有到，我在他們離開之後我有報警，告訴警察車牌號碼．．．」（詳
    參原審卷第二十五頁）。證人乙○○於警訊時證稱：「．．．之後我就下車，將
    被害人機車車殼拾到路旁給他，．．．，之後我們便開車離去」（詳參偵查卷第
    十三頁）。是證人乙○○所證，被告未親自下處理，伊將告訴人丁○○騎乘機車
    之車殼拾到路旁，即與被告一同離去，並未留下聯絡電話或救助告訴人丁○○。
    而告訴人丁○○、證人石明正與乙○○所證，互核相符，被告亦承認於車禍發生
    後未親自下車處理，未留下聯絡電話與救助告訴人丁○○等亦相合，足見被告有
    肇事逃逸之情事，被告請求調告訴人丁○○、證人石明正之警訊錄音帶，惟依刑
    事訴訟法第一百條之一第一項、第一百條之二之規定，其錄音係指對被告之訊問
    ，是被告此部分之請求自無必要，又被告請求將告訴人及證人石明正、乙○○、
    丙○○、郭俊成等均送測謊，因本件事證已明，核無必要，被告另請求調取其交
    通違規單前後五張罰單，以證明其罰單有偽作之情形，惟其此部分之所述與本案
    之待證事實無關，核無必要，被告前揭之所辯，無非卸責之詞，尚無可採，本件
    事證明確，被告之犯行堪以認定。
二、核被告之所為，係犯刑法第二百八十四條第一項前段之過失傷害罪及同法第一百
    八十五條之四肇事逃逸罪。其所犯上開二罪，犯意各別，行為互殊，應予分論併
    罰。
三、原審經審理結果，認被告罪證明確，適用刑法第一百八十五條之四、第二百八十
    四條第一項前段、第四十一條第一項前段，罰金罰鍰提高標準條例第一條前段、
    第二條之規定，並審酌被告過失程度、告訴人丁○○傷勢、被告之犯罪動機、目
    的、手段、肇事後置告訴人丁○○不顧，復於犯罪後並無悔意，且未與告訴人丁○○達成民事賠償協議等一切情狀，認被告甲○○過失傷害人，處拘役肆拾日，
    如易科罰金，以參佰元折算壹日；又駕駛動力交通工具肇事，致人受傷而逃逸，
    處有期徒刑柒月。經核原審於法尚無違誤，被告上訴否認犯行，難認有理由，應
    予駁回。
據上論斷，應依刑事訴訟法第三百六十八條判決如主文。
本案經檢察官洪泰文到庭執行職務。
中      華      民      國      九十二  年    十一    月    二十五    日
                              臺灣高等法院交通法庭
                                  審判長法  官  陳  正  雄
                                        法  官  劉  壽  嵩
                                        法  官  許  宗  和
右正本證明與原本無異。
肇事逃逸部分如不服本判決，應於收受送達後十日內向本院提出上訴書狀，其未敘述
上訴之理由者並得於提起上訴後十日內向本院補提理由書（均須按他造當事人之人數
附繕本）。
其餘不得上訴。
                                         書記官  廖  艷  莉
中      華      民      國      九十二  年    十一    月    二十八    日
附錄：本案論罪科刑法條全文
中華民國刑法第二百八十四條
因過失傷害人者，處六月以下有期徒刑、拘役或五百元以下罰金，致重傷
者，處一年以下有期徒刑、拘役或五百元以下罰金。
中華民國刑法第一百八十五條之四
駕駛動力交通工具肇事，致人死傷而逃逸者，處六月以上五年以下有期徒
刑。
從事業務之人，因業務上之過失傷害人者，處一年以下有期徒刑、拘役或
一千元以下罰金，致重傷者，處三年以下有期徒刑、拘役或二千元以下罰
金。


司法院資訊處製作；財團法人民間司法改革基金會備份。
